【裁判字號】    92,易,231
【裁判日期】    920220
【裁判案由】    妨害公務
【裁判全文】
臺灣高雄地方法院刑事判決                          九十二年度易字第二三一號
    公  訴  人  臺灣高雄地方法院檢察署檢察官
    被      告  甲○○  男  二.
    輔  佐  人  乙○○  男  三.
右被告因妨害公務案件，經檢察官提起公訴（九十一年度偵字第二五一○三號）本院
判決如左：
    主  文
甲○○無罪。
    理  由
一、公訴意旨係以：被告甲○○於民國九十一年七月三十一日下午七時四十分許，因
    發現其所駕駛、牌照號碼為八Ｓ─四五八三號，違規停放在高雄市新興區○○○
    路與興華路口黃線區之自用小客車（以下簡稱系爭車輛），遭高雄市政府警察局
    交通大隊警員丁○○帶同丙○○駕駛拖吊車依法拖吊，沿林森路方向駛離現場，
    並在林森路與中正三路路口停等紅燈，遂上前攔阻，要求丁○○放車。丁○○為
    避免妨礙交通及危險，要求丙○○將拖吊車靠邊停放於中正三路路旁後下車，向
    被告說明相關法令規定並婉拒其放車之要求，且令丙○○將拖吊車繼續駛離。詎
    被告意圖妨害丁○○、丙○○二人依法執行拖吊違規停放車輛職務，竟上前站立
    在拖吊車與遭架起之系爭車輛之間，遭丁○○拉離開後，又再度以端坐在其汽車
    引擎蓋上，腳踏在拖吊車後面之拖吊架上方式阻止拖吊，經丁○○再次將其拉下
    勸阻，仍不知悔改，復見拖吊車不願將其汽車放下，仍欲駛離，竟於丙○○駕駛
    之拖吊車行進中，上前開啟拖吊車右側車門，欲進入拖吊車，旋為丁○○制止送
    辦等語，因認被告涉犯刑法第一百三十五條第二項之妨害公務罪嫌。
二、按犯罪事實應依證據認定之，無證據不得推定其犯罪事實；又不能證明被告犯罪
    ，應諭知無罪之判決。刑事訴訟法第一百五十四條及第三百零一條分別定有明文
    。又按刑事訴訟法上所謂認定犯罪事實之證據，係指足以認定被告確有犯罪行為
    之積極證據而言，如未能發現相當證據或證據不足以證明，自不能以推測或擬制
    之方法，以為裁判基礎，最高法院二十九年度上字第三一五號及四十年度台上
    字第八十六號分別著有判例可資參照。而認定不利於被告之事實，須依積極證據
    ，苟積極證據不足為不利被告之認定時，即應為有利於被告之認定，更不必有何
    有利之證據；又認定犯罪事實所憑之證據，雖不以直接證據為限，間接證據亦包
    括在內，然而無論直接證據或間接證據，其為訴訟上之證明，須於通常一般之人
    均不致有所懷疑，而得確信其為真實之程度者，始得據為有罪之認定，倘其證明
    尚未達到此一程度，而有合理之懷疑存在而無從使事實審法院得有罪之確信時，
    即應由法院為諭知被告無罪之判決，最高法院亦分別著有三十年度上字第八一六
    號及七十六年度台上字第四九八六號亦著有判例足參。亦即若證據資料在經驗科
    學上或論理法則上尚有對被告較為有利之存疑，而無從依其他客觀方法排除此項
    合理之可疑，即不得以此資料作為斷罪之基礎，且刑事訴訟制度受「倘有懷疑，
    即從被告之利益為解釋」、「被告應被推定為無罪」之原則所支配，故得為訴訟
    上之證明者，無論為直接或間接證據，須客觀上於一般人均不致有所懷疑而達於
    確信之程度者，始可據為有罪之認定，倘其證明尚未達於「確信」之程度，而有
    合理可疑存在時，即難據以為被告不利認定，換言之，在法律判斷上，即不能為
    被告有罪之認定。復按刑法第一百三十五條第二項之妨害公務罪，其行為態樣可
    分為三種，即「意圖使公務員執行一定之職務」、「意圖妨害公務員依法執行一
    定之職務」、「意圖使公務員辭職」，皆係以意圖為其主觀意思要件，而以強暴
    脅迫為其手段，其目的則在妨害公務，是若行為人無此主觀意思要件，縱其行為
    致使公務員執行或無法依法執行一定之職務，或使公務員因此辭職，仍非該當該
    條項之妨害公務罪；至此謂之「強暴」係指使用一切不法方法，直接或間接對公
    務員之身體，施以暴力；或以公務員為目標，而對物或他人實施暴力因而積極妨
    害公務員執行職務者；惟如對物加以暴力，須該間接結果侵害及公務員身體者，
    始屬間接強暴。又該「脅迫」則係指以侵害生命、身體、自由、名譽、財產不法
    之意，通知他人足使其生恐怖不安之心，亦即告以將加諸不法之危害，使人發生
    恐怖之一切行為均屬之。故若對公務員並無強暴脅迫之不法情事，縱對公務員之
    職務行為有所妨害，亦無由構成該罪。
三、公訴人認被告涉犯刑法第一百三十五條第二項之妨害公務罪，無非係以案發當時
    正在執行違規車輛拖吊公務之員警丁○○與拖吊車司機丙○○二人所為之證述明
    確，且兩人所證互核相符等情，為其論罪之依據。訊據被告甲○○則堅詞否認有
    何妨害公務之犯行，辯稱：當時其係暫時將系爭車輛停放在案發現場，迨其發現
    後雖立即呼喊仍無法制止警方之拖吊行為，嗣其乃於拖吊車停等紅燈時，請求拿
    取其個人放置在系爭車輛上之物品，然因拖吊車司機丙○○認該舉動太危險，乃
    於該拖吊車行駛至中正三路路邊暫停時，始於執勤員警丁○○同意下開啟系爭車
    輛之車門並取走物品，並因當時其甫自台北回來，且其所攜帶之金錢不夠，故乃
    請求現場人員不要將車開走，然該員警則稱該車子已經上架，無法允其要求，惟
    同意其可隨該拖吊車一同至拖吊保管場，其遂請求坐上己身所有之系爭車輛，但
    因員警認為太危險而遭拒後，其乃準備打開時為靜止之拖吊車右側之車門，欲聽
    從員警之建議隨拖吊車一同至拖吊保管廠，詎拖吊車之司機丙○○竟出言辱罵，
    並下車作勢欲毆打被告，幸經員警阻擋始未成傷，嗣其只好以步行之方式行至該
    拖吊場；惟其並無故意以身體擋在拖吊車與系爭車輛間，亦未端坐於系爭車輛之
    引擎蓋上、腳踩踏在拖吊桿上，更未涉犯任何妨害公務罪嫌等語。經查：
  (一)按汽車駕駛人在禁止臨時停車處所停車者，交通勤務警察或依法令執行交通稽查
    任務人員，應責令汽車駕駛人將車移置適當處所，如汽車駕駛人不予移置或不在
    車內時，得由該交通勤務警察或依法令執行交通稽查任務人員為之，或得於舉發
    違規後，使用民間拖吊車拖離之，並收取移置費，道路交通管理處罰條例第五十
    六條第一項、第二項定有明文。訊之被告甲○○並不爭執將車違規停放於禁止臨
    時停車之高雄市新興區○○○路與興華路口黃線區之事實，警員丁○○復已對該
    車進行舉發違規之動作，此亦據證人即警員丁○○、拖吊車司機丙○○證述明確
    ，並有卷附違規現場照片四張、高雄市政府妨害交通車輛拖運費、保管費存根單
    各乙紙可佐，是擔任拖吊勤務之警員丁○○於此際，係在違規之系爭車輛違規狀
    態並未立即改善，依據上開拖吊作業相關規定，執行拖吊之勤務，使用民間拖吊
    車拖離之，自屬依法執行職務，洵堪認定。
  (二)再參以當日執勤員警丁○○所證述：「當我與司機丙○○二人於該發現駕駛人甲○○所有八Ｓ－四五八三號自小客車，違規停放於本市新興區○○○路與興華路
    口規黃線停車時，本拖吊車先以廣播器提醒駕駛人車輛違規正拖吊中，俟經完成
    拖吊作業後仍未見駕駛人出現，於是拖吊完成拖吊車駛離由林森一路往南方向至
  中正三跛口時停燈，該車駕駛人甲○○突由後至拖吊車駕駛座要求放車，當時紅
    燈已轉為綠燈我因不影響交通告訴司機丙○○將拖吊車停放在中正三路路旁下車
    向駕駛人甲○○解釋拖吊規及放車要件，經我委婉向其解釋，甲○○仍未能接受
    ，遂將身體站立拖吊車與違規車中間使我們無法進行拖吊，我當時將駕駛人甲○○拉離其所站立地，此時拖吊車已駛離約十幾公尺遠，董進成進而跑步追到拖吊
    車，並擅自打開拖吊車右側車門欲進入拖吊車內乘坐，就在同時拖吊車司機就下
    車，後來我發現他們二人發生爭執，於是我將他們二人拉開後我就指揮司機將拖
    吊車駛離..... 」（參警卷第五頁）、「（駕駛人到的時候，做何事？）他出現
    在拖吊車的駕駛座旁邊，請求放車，我當時就跟他解釋拖吊規定，但是他還是請
    求放車，他的手就放在後照鏡那裡，我不知道他是單純放在那裡，還是要制止我
    們開走。之後我就請司機將車子拖到中正三路的路邊，我再下車跟車主解釋，車
    子還是要求放車，我還是跟他講拖吊的規定，但他還是不相信，我就跟他說如果
    我說的不對，他可以申訴。之後他就擋在我們拖吊車後面桿子（一根桿子）中間
    」、「（被告站在桿子中間是何意？）他就是不要讓我們把車子開走，後來他問
    我可以不可以坐在他的車子上，我回答不行，之後他有打開他的車門，他打開車
    門我們沒有同意。他打開車門是要坐在他的車子裡面。他有打開車門，但沒有坐
    進入」、「（被告打開車門之前，是否有跟你們說他要拿車子裡面的物品？）這
    個我不清楚」、「（不清楚是否是沒有聽到？）因為我沒有要求，也沒有同意他
    可以打開車門拿取私人物品」、「（後來情形？）後來因為我發現拖吊公務無法
    執行，我就將他拉開，之後我就指揮司機拖回保管。接下來車子再度啟動，被告
    就追著車子，被告就把拖吊車的車門打開，他的意思就是要坐拖吊車回拖吊場，
    之前他說要坐自己的車時，我有跟他說如果司機同意可以隨同拖吊車回拖吊場，
    但是當時被告不願意，之後我們把車子開走，他才又跑來將拖吊車車門打開」（
    參本院卷第二十二頁至二十三頁）等情，核與在場之拖吊車司機丙○○於警訊（
    參警卷第三、四頁）、偵訊（參偵卷第七頁背面、第八頁），及本院審理中所為
    之證述：「（你們當天拖吊的情形如何？）當時我與員警執行拖吊，被告的車子
    停在林森路路口的紅線上，後來拖吊到林森與中正路口，我們停紅燈，車主跑過
    來要開自己車子的車門，我請他到對面路邊講；到了路邊，我就跟被告說我們已
    經作業完畢沒有辦法放車，被告就持續要求我們放車，我就同意他坐我們的拖吊
    車上，員警後來也下車跟他說明，後來被告仍然不願意坐拖吊車。員警跟他說明
    時，我要拖回去，再請我們另壹組人員來載警員，我車子啟動，被告就突然跑過
    來，站在拖吊車與被吊車之間，警員就把他拉開....... 我就再開車前進，被告
    卻突然跑過來打開拖吊車右側車門，並且跳上車，我嚇一跳，我就罵他，叫他下
    車，他有下車，我也有下車，員警也有過來，要把我們二個拉開」等語相符，足
    證被告確於當時有開啟系爭車輛車門、站立在拖吊車與系爭車輛間、在拖吊車行
    進間開啟拖吊車右側車門之情形，被告上開所辯顯不足採。
  (三)然查，再自上開二位證人證述及被告所為之辯稱以觀，可知被告於當時向執勤員
    警與拖吊車司機所要求之事有二，一為希望不要拖走系爭車輛，另一為能隨同拖
    吊車至拖吊保管廠，但僅有意圖妨害執勤員警與拖吊車司機執行拖吊職務部分之
    行為，始有可能構成妨害公務罪，故如其所為僅係為隨同拖吊車共至拖吊保管廠
    ，則自無從以妨害公務罪相繩。是查，被告開啟系爭車輛車門之意，雖非如其所
    述係為拿取其個人物品，惟員警丁○○亦證述被告係為乘坐系爭車輛至拖吊保管
    廠，然因其認該行止有危險才予制止，已如上述，是該部分應無意圖妨害公務之
    虞；再被告於拖吊車行進中逕自打開拖吊車之右側車門一節，亦應為被告在請求
    不要拖走系爭車輛受拒後，並考量其無能力自行搭車至拖吊保管場，且執勤員警
    及司機曾同意其搭乘拖吊車，並見拖吊車已開始離去等情形下，為能順利搭乘拖
    吊車始一時情急逕行打開拖吊車車門，故其用意並非用以阻擋拖吊車執行公務，
    而其所為雖終致拖吊車司機不得不先將該拖吊車停止前進，然被告該行為究因缺
    乏主觀意思要件，而不構成妨害公務之罪行。另被告雖在與執勤員警溝通中，站
    立於系爭車輛與拖吊車之間，阻擋了拖吊車之前進，然其並無任何積極不法甚至
    肢體上之阻擋行為，其僅單純站立之行為，並非前揭所述之「強暴」行為，是縱
    被告之主觀意思要件，確有意圖妨害該拖吊車拖吊職務之執行，揆諸上開說明仍
    無由構成該罪。
  (四)另查，公訴意旨復稱被告甲○○於站立在拖吊車與系爭車輛間，並經執勤員警丁○○拉離開後，竟又端坐在系爭車輛之汽車引擎蓋上，腳踏在拖吊車後方之拖吊
    架上，以阻止拖吊職務之進行，嗣經丁○○拉下勸阻部分，雖經證人丙○○於警
    、偵訊及本院審理中皆為相同之證述，然此業經被告所否認，況若確有該情事，
    身為當事人之一之員警丁○○應知之甚詳，惟其自警訊至本院審理中，皆未提及
    該部分，且於本院再度確認時，其仍答以僅記得被告開門及站立於拖吊車及系爭
    車輛間之事實，並不記得被告曾坐上汽車引擎蓋上（參本院卷第二十三頁及二十
    五頁），是被告是否曾端坐在汽車引擎蓋上，企圖妨害拖吊職務之行為已甚可疑
    ，且縱被告確為該行為，並有妨害公務之意圖，惟其僅單純坐立於汽車引擎蓋上
    ，並無對人或對物甚至第三人，有何強暴之行為，亦無從該當刑法第一百三十五
    條第二項之妨害公務罪。
四、綜上所述，被告於系爭車輛經執行拖吊職務期間，雖有任意開啟系爭車輛與拖吊
    車車門及站立於拖吊車與系爭車輛間，甚至或有端坐於汽車引擎蓋上之行為，惟
    其非但未對公務員施用不法腕力之強暴脅迫行為，且部分行為亦無任何意圖妨害
    公務執行之主觀犯意，是自難認被告所為已達妨害公務之程度。此外，復查無其
    他積極之證據，足資證明被告有上開犯行，自屬不能證明被告犯罪，依法應為無
    罪之諭知。
據上論斷，應依刑事訴訟法第三百零一條第一項，判決如主文。
中      華      民      國      九十二      年      二    月    二十    日
                                  臺灣高雄地方法院刑事第二庭
                                      法  官    林靜梅
右正本證明與原本無異。
如不服本判決，應於判決送達後十日內，向本院提出上訴狀。
                                      書記官    洪生輝
中    華    民    國      九十二      年      二      月     二十一     日


司法院資訊處製作；財團法人民間司法改革基金會備份。
